【裁判字號】    99,小上,10
【裁判日期】    990428
【裁判案由】    返還不當得利
【裁判全文】
臺灣臺南地方法院民事判決              99年度小上字第10號
上  訴  人  丙○○
            甲○○
被 上 訴人  收購台南公寓大廈管理委員會
法定代理人  乙○
上列當事人間請求返還不當得利事件，上訴人對於本院臺南簡易
庭民國98年12月28日98年度南小字第1427號判決提起上訴，本院
判決如下：
    主  文
原判決廢棄。
    事實及理由
一、按應適用通常訴訟程序或簡易訴訟程序事件，而第一審法
    院行小額程序者，第二審法院得廢棄原判決，將該事件發回
    原法院。但第436條之8第4項之事件，當事人已表示無異議
    或知其違背或可得而知其違背，並無異議而為本案辯論者，
    不在此限。前項情形，應予當事人陳述意見之機會，如兩造
    同意由第二審法院繼續適用小額程序者，應自為裁判。第一
    項之判決，得不經言詞辯論為之，民事訴訟法第436條之26
    定有明文。本件兩造間請求返還不當得利事件，由本院臺南
    簡易庭審理及判決，已由上訴人提起上訴在案。茲因本件訴
    訟事件有程序誤用情事，爰依上開法條規定，不經言詞辯論
    而為判決，合先說明。
二、本件上訴人於原審起訴略以：上訴人丙○○於民國93年11月
    間購置大廈6樓之19套房及機械車位1位。車位部分於94年5
    月接受，自該月起按月繳納清潔費新臺幣（下同）500元，
    迄至98年6月止，總計繳納50個月份25,000元；訴外人即財
    產信託人蔡怡芳於94年4月間購置大廈11樓之12套房及平面
    車位2位，同時受讓機械車位14位。但機械車位部分遲至95
    年6月始分次交接，自接受時起按月每位繳納清潔費500元，
    迄至98年6月止總計繳納248,500元，訴外人蔡怡芳已於97年
    7月15日將在大廈之財產權信託登記為上訴人甲○○之所有
    權，自應由上訴人行使返還不當得利請求權。又被上訴人就
    車位管理費不該以清潔費項目收取，而必按應有之面積比例
    以每坪50元之基本單價計收之狀況下，被上訴人於93年5月2
    日訂立之管理規約，顯然漏訂車位管理費每坪基本單價，仍
    應以每坪50元單價計算。每位停車位每月管理費定為：平面
    車位520元、機械車位350元，始屬合理相當。惟被上訴人不
    但不以規約所定之坪數比例，更不以基本費率計收管理費，
    竟漫無標準下，草率以表面上：機械車位比較多用電力及維
    修費為由，將管理費誤以清潔費，對平面車位每月僅收300
    元，對機械車位每月高收500元，造成費目錯誤，費額高低
    相反，矛盾又不公平，顯然違法並違背大廈既定之收費原則
    ，亟待糾正。被上訴人對於平面車位每月應收管理費520元
    ，而竟僅收300元，即每月減收220元，所有53位平面車位全
    年減收16萬元，迄今使大廈損失已達百萬元之多。上訴人丙
    ○○總計繳納50個月份25,000元，扣除應繳額17,500元，應
    返還7,500元；上訴人甲○○總計繳納248,500元，扣除應繳
    額173,950元，應返還74,550元。希望被上訴人能為補救措
    施，以盡職責。對於機械車位每月應收管理費250元，竟高
    收500元，即每月超收150元部分顯係違法錯誤，無法律上之
    原因而受利益，致車位所有人受損，應依民法第179條之規
    定返還其所得利益。並聲明：(1)確認被上訴人對區分所有權
    人應收機械車位每位每月管理費超過350元部分之請求權不
    存在。(2)被上訴人應返還上訴人丙○○7,500元，又應返還
    上訴人甲○○74,550元，及各自訴狀送達翌日起至清償日止
    ，按週年利率百分之5計算之利息等語。
三、次按關於請求給付金錢或其他代替物或有價證券之訴訟，其
    標的金額或價額在新台幣10萬元以下者，適用本章所定之小
    額程序。以一訴主張數項標的者，其價額合併計算之。此民
    事訴訟法第436條之8及第77條之2第1項前段定有明文。本件
    兩造間請求返還不當得利事件，固經原審適用小額訴訟程序
    而予辯論判決。惟查，由上開上訴人於原審請求之內容可知
    ，其第1項聲明乃係確認訴訟，非請求給付金錢或其他代替
    物或有價證券之訴訟，依照上開規定，不得適用小額訴訟程
    序。原審未注意及此，誤依小額訴訟程序為辯論，並為上訴
    人不利之判決，其程序顯有重大瑕疵，為顧及上訴人之審級
    利益，自不適於第二審辯論及裁判。本件經上訴人提起上訴
    後，本院函請兩造於5日內表示是否同意適用小額事件續行
    第二審訴訟程序，如未表示，視為不同意，然兩造迄今均未
    具狀表示同意適用小額事件續行第二審訴訟程序。是以，本
    院為顧及當事人意願、上訴人審級利益及訴訟程序之正確性
    ，認應將本件發回原審法院另適用正確之訴訟程序較為允當
    ，爰不經言詞辯論，將原判決廢棄，發回原審法院更為審理
    。
四、據上論結，依民事訴訟法第436條之26第1項、第3項，判決
    如主文。
中    華    民    國    99    年    4     月    28    日
                  民事第一庭    審判長法  官  高榮宏
                                      法  官  黃聖涵
                                      法  官  林福來
以上正本證明與原本無異。
本判決不得上訴。
中    華    民    國    99    年    4     月    28    日
                                書記官  吳俊達

司法院資訊處製作；財團法人民間司法改革基金會備份。
